【裁判字號】    95,上重更(二),48
【裁判日期】    951102
【裁判案由】    毒品危害防制條例
【裁判全文】
臺灣高等法院臺中分院刑事判決    95年度上重更(二)字第48號
上  訴  人
即  被  告  乙○
                      號6樓
                    （現另案在臺灣臺中監獄執行中）
指定辯護人  本院公設辯護人  丙○○
上列上訴人即被告因毒品危害防制條例案件，不服臺灣彰化地方
法院94年度訴字第180號，中華民國94年6月14日第一審判決（起
訴案號：臺灣彰化地方法院檢察署93年度偵字第8826號），提起
上訴，經本院判決後，由最高法院第二次發回更審，本院判決如
下：
    主  文
原判決撤銷。
乙○無罪。
    理  由
一、公訴意旨略以：被告乙○基於意圖營利，而販賣第一級毒品
    之概括犯意，於93年8月間起，先向不詳之人販入第一級毒
    品海洛因後，再由欲購買毒品者，撥打其所使用之不詳門號
    、0000000000、0000000000號行動電話，或其他聯絡方式，
    聯絡販賣海洛因事宜，於下列時、地，連續販賣予他人：
  (一)、於93年8月間某日至9月間某日之上午10時至11時30分許，
      在彰化縣員林鎮○○路旁之員林公園內，連續2次販賣海
      洛因予趙居後，每次金額新臺幣（下同）1,000元。
  (二)、於93年9月間某日起至10月間某日止，連續4次販賣海洛因
      予張寶敏，第1次在彰化縣員林鎮愛買購物中心附近、第2
      次在彰化縣員林鎮百果山附近之大慶商工附近、第3、4次
      均在賴佑吉位於彰化縣員林鎮○○路630號住處旁之舊電
      信局前；除第1次交易金額為800元外（其中第1次為張寶
      敏與年籍不詳綽號「小紅」之同事共同購買），其餘3次
      均為500元。
  (三)、自93年9月下旬某日起至11月上旬某日止，以前開方式，
      連續販賣海洛因予賴佑吉約10次，交易地點分別在彰化縣
      員林鎮育英國小前、綜合大樓前、建國保齡球館、彰化縣
      員林鎮○○路630號賴佑吉住處、彰化縣員林鎮○○路178
      號7樓之1乙○住處等地；其中除1次交易金額為2,000元外
      ，其餘9次均為1,000元。
    嗣因賴佑吉於93年11月5日上午10時23分許，在其上址住處
    樓下，販賣海洛因予張寶敏，為警當場查獲，張寶敏、趙居
    後於臺灣彰化地方法院檢察署偵辦賴佑吉販賣海洛因案件中
    ，供出所施用之海洛因係分別向乙○及賴佑吉所購，而於93
    年11月20日逕行拘提乙○到案而查獲，因認乙○涉有毒品危
    害防制條例第4條第1項之連續販賣第一級毒品罪嫌云云。
二、按犯罪事實應依證據認定之，無證據不得認定犯罪事實；又
    不能證明被告犯罪或其行為不罰者，應諭知無罪之判決，刑
    事訴訟法第154條第2項、第301條第1項分別定有明文。又認
    定犯罪事實所憑之證據，無論其為直接或間接證據，在訴訟
    上之證明均須於通常一般之人均不致有所懷疑而得確信其為
    真實之程度，始得據為有罪之認定，倘其證明尚未達到此一
    程度而有合理之懷疑存在，以致無從形成對被告不利之確信
    時，依據罪疑利益歸於被告之法則，即應儘先為有利被告之
    判斷，不得徒憑主觀上之臆測遽行排除有利於被告之可能，
    最高法院76年臺上字第4986號著有判例足參。本件公訴意旨
    認被告涉有販賣第一級毒品海洛因犯行，主要係以證人趙居
    後、張寶敏、賴佑吉之供述，並有0000000000、0000000000
    號行動電話雙向通聯紀錄，及000000000、000000000號電話
    通聯紀錄為其論據。訊據被告乙○堅決否認有販賣第一級毒
    品海洛因犯行，辯稱伊未曾販賣海洛因予趙居後、張寶敏、
    賴佑吉，伊根本不認識證人趙居後，如何販賣海洛因予趙居
    後，且因賴佑吉與張寶敏關係不錯，二人同日遭查獲，二人
    才共同勾串伊曾販賣海洛因予張寶敏，另證人張寶敏、趙居
    後均係證人賴佑吉長期客戶，其等均係為迴護證人賴佑吉始
    配合說謊，又伊與賴佑吉之間有金錢糾紛，且曾毆打過賴佑
    吉，賴佑吉懷恨在心，且賴佑吉係為了依證人保護法之規定
    求取減刑，而誣指伊販責海洛因予他，伊不曾使用過000000
    0000號行動電話，且依通聯紀錄所顯示該行動電話與伊所有
    0000000000號行動電話曾有多次同一時間收發話，且係使用
    不同之基地台收發話，足見0000000000號行動電話非伊所使
    用，伊並未販賣海洛因予證人趙居後、張寶敏、賴佑吉等人
    等語。
三、經查：
  (一)、證人趙居後就購買海洛因所為之證述及本院之判斷：
    (1)證人趙居後於偵查中經隔離訊問及與被告當庭對質時，固
      分別結證，其曾向被告購買海洛因毒品之事實，並當庭繪
      製其購買海洛因之現場圖為證。但觀之證述內容，於93年
      11月23日偵訊中指稱：「8月份開始跟乙○買，買到9月份
      ，就換賴佑吉在賣」，「總共跟乙○買4、5次，每次都一
      千元」，「早上要跟他買時，就去員林公園那裡等，他每
      天早上10點到11點半會在公園」，「買時我都叫他『瘦仔
      』，30多歲人，有時戴眼鏡，有時沒有戴」，「我在公園
      ，他過來問我是否難過，他操台語，他說要幫我拿，一次
      賣我一千元，我第一次使用就是他賣給我的」。嗣於同年
      12月9日偵訊中則證稱：「我跟他買過2次，在8月初」，
      「在9月中，打電話跟賴佑吉買」，「打0000000000號電
      話跟賴佑吉聯絡買毒品」，「（經質以賴佑吉0000000000
      號電話10月6日才開始使用，如何打該支電話跟他聯絡買
      毒品？則改稱）10月初被抓前一個星期跟他買的」，「（
      問：跟賴佑吉買之前何時跟乙○買？）8、9月間，跟賴佑
      吉買10天前是跟乙○買的，應該是9、10月的時候，在員
      林公園」，「（問：你叫乙○什麼？）眼鏡」。其先後在
      偵訊中所證購買毒品對象，或稱「瘦仔」，或稱「眼鏡」
      ；購買次數或稱「4、5次」，或稱2次；購買時間或稱「8
      月份」，或稱「8、9月間」，或稱「9、10月間」。不僅
      前後齟齬或矛盾；且衡之毒品交易，乃政府嚴格查禁之非
      法行為，被告果真膽大至不畏查緝，公然於白晝在公眾出
      入之公園內，向原非認識之證人趙居後推銷毒品？實令人
      不得不懷疑證人趙居後上開指證之真實性。
    (2)同一證人趙居後嗣於原審法院審理中卻又證稱：「（問：
      是否認識被告？）答：不認識。」、「（問：你曾向被告
      買過毒品？）  答：沒有」、「（問：你有向被告買過海
      洛因？）答：沒有」、「（問：93年12月9日下午，你在
      偵訊時說大約9月底向被告買海洛因，在員林公園買，一
      次一千元，被告在那邊等，當時為何這麼說？）答：我認
      錯人。」、「（問：你們二人當時都在法庭上，為何會認
      錯人？）答：我當時感冒，頭痛認錯人」、「（問：你是
      向誰買的海洛因？）答：一個叫  阿明的人」、「（問：
      阿明的正確名字）答：我不知道，他住在員林，詳細地址
      我不知道。」、「（問：如何聯絡？）答：早上九點多固
      定時間他就在員林公園出現。」、「（問：93年11月23日
      偵訊時，當庭描述被告特徵，為何現在說不認識被告？）
      答：阿明也有戴眼鏡」、「（問：你到底認不認識賴佑吉
      、被告？）答：不認識，因為當時我感冒」（見原審卷第
      148頁至149頁）。審之證人趙居後上開偵審中前後之指證
      矛盾，於偵查中指證被告販賣毒品之證言，又有上揭嚴重
      瑕疵，自不能遽爾認定其指證與真實相符。此外，並無任
      何事證足資佐證被告有販賣毒品予證人趙居後之情事，公
      訴意旨所指此部分犯行，核屬不能證明。
  (二)、證人張寶敏就購買海洛因所為之證述及本院之判斷：
    (1)本件證人張寶敏於偵查中經隔離訊問及與被告當庭對質時
      ，固均結證：其在社頭鄉月眉池附近某KTV上班，於93年9
      、10月間，其同事「小紅」騎乘機車搭載其至員林鎮愛買
      購物中心附近，其出資300元，「小紅」出資500元，共出
      資800元，向被告購買海洛因，且其詢問「小紅」阿邦之
      姓名，「小紅」才告知為乙○及他的行動電話號碼，且向
      其表示以電話向乙○購買海洛因時，不可稱呼乙○要稱呼
      阿邦，以免遭監聽查獲，之後其於93年9、10月間，向被
      告購買3次海洛因，每次500元，交易地點分別在員林鎮百
      果山附近之大慶商工附近、後二次在賴佑吉家樓下旁之舊
      電信局前面，因時間過太久了，其僅記得其約於93年9、1
      0月間向被告購買海洛因，先向被告買海洛因，再向賴佑
      吉買海洛因等語，並當庭書寫向被告及賴佑吉購買海洛因
      之時間、地點一覽表附卷為憑。
    (2)然該證人於93年11月5、9日應警訊時係供稱：「（問：你
      毒品都向何人購買？如何購買？價錢如何？）答：我都向
      賴佑吉購買。我都打他的手機0000-000000與他聯絡。我
      以一包新台幣500元的價錢向他購買。」、「（問：你為
      何要向警方說毒品是向賴佑吉購買？你與賴佑吉是否有仇
      恨？）答：因我毒品確實是向賴佑吉購買，警方人員也有
      親眼看見我向賴佑吉購買才逮捕我的，我與他沒有仇恨」
      、「（問：警方所查獲海洛因一小包為何人所有？）答：
      是我以新台幣500元向賴佑吉（綽號阿呆）所購買。」、
      「（問：當時你是如何向賴佑吉（綽號阿呆）購買毒品？
      ）答：我先以公共電話打賴佑吉的行動電話0000-000000
      或0000-000000向他以新台幣500元達成交易，賴佑吉就叫
      我在他家（員林鎮○○路630號）樓下等他.... 當時交易
      情形為埋伏警方當場看見。」、「（問：你如何知道賴佑
      吉住處？）答：是一個朋友叫阿通的男子把阿呆的行動電
      話0000-000000及000 0-000000給我，並帶我至賴佑吉住
      處介紹我如要購買毒品，可向阿呆購買。」、「（問：你
      如何認識賴佑吉？何人介紹？如何知道他有在販毒？）答
      ：是綽號阿通的男子介紹我，我才知他有在販毒，而且已
      向他購買五次了。」等語（見警卷第18頁、20頁背面、21
      頁）。嗣於同年月17日警訊時，亦證稱：「海洛因是跟賴
      佑吉買的，一包500元」，「（問：為何他電話你記這麼
      熟？）因為只有他可以跟他買」，「（問：（你打哪支電
      話給他？）0000-000000、0000-000000號，電話是『阿通
      』跟我說的，賴佑吉也有跟我說過，賴佑吉也有寫給我」
      等語（見偵卷第5頁）。其自始於警訊中均供稱其毒品係
      向綽號阿呆之賴佑吉購買，並未提及其毒品係向被告所購
      買之事實，甚至電話號碼亦非由被告所告知。乃自同年11
      月17日警訊後段起，張寶敏始證稱曾向被告購買毒品。但
      觀其證述內容，先是證稱：「（問：何時跟乙○買的？）
      10月初，我跟他買1、2次，也是500元，打0953的手機，
      有時候是乙○接的，……一次在百果山，一次在賴佑吉家
      樓下」（見偵卷第9頁）；嗣於93年11月26日偵訊時證稱
      ：「（問：施用的毒品如何來的？）跟朋友買的，賴佑吉
      、乙○也有，…認識賴佑吉後認識乙○，有時賴佑吉沒有
      就跟乙○拿」，「（問：0000-000000的電話誰給你的？
      ）乙○」，「10月初乙○給我0000-000000跟0000-000000
      二支電話，乙○說0917打不通就打0953，10月初時打0917
      跟乙○買，買3次，一次在百果山，另外二次在賴佑吉家
      樓下的公用電話那等，乙○從賴佑吉家出來」（見偵卷第
      14頁）；又於93年12月9日偵訊時證稱：「（問：你跟賴
      佑吉買之前何時跟乙○買的？）一個月前，中間有中斷一
      個星期左右，我都是跟朋友合買，都是他去拿的」，「（
      問：究竟何時跟乙○買毒品？）9、10買的，跟乙○買完
      就跟賴佑吉買」，「（問：有無跟乙○買過毒品？）我單
      獨跟他拿三次，一次跟小紅去的，時間我不確定，9、10
      月間」，「（問：你確定跟乙○買毒品的時間、地點、價
      錢？）有，在9、10月間，第一次是跟我同事一起去愛買
      那，第二次是在百果山，第三、四次都是在賴佑吉家樓下
      ，每次買500元，但是跟同事那次我出300元，我朋友小紅
      出500 元」（見偵卷第48頁以下）。其先後關於購買毒品
      之次數、地點，電話號碼如何取得，先向賴佑吉或被告購
      買毒品，所證彼此矛盾不一，更與警訊之初所稱僅向賴佑
      吉購買之情節迥異，該證詞已有嚴重瑕疵而難以遽信。
    (3)再比對張寶敏於94年5月19日原審審理中證稱：「其毒品
      係向被告乙○所購買，在百果山那裡三次，愛買一次，每
      次五百元，賴佑吉家樓下也有，每次五百元。」等語（見
      原審卷第144頁至第145頁），則張寶敏所證述向被告購買
      毒品之次數至少有5次，此又核與其於警訊、偵中所證相
      違，且有按供證次數，逐次增加購買次數之情形。是該證
      人之證述，在缺乏其他積極事證相佐之情形下，自不能遽
      採為被告有販賣第一級毒品海洛因予張寶敏之認定依據。
  (三)、證人賴佑吉就購買海洛因所為之證述及本院之判斷：
    (1)證人賴佑吉雖迭次於警詢、偵訊及原審審理中證稱，伊曾
      於前揭時、地，以伊借予被告使用之0000-000000號行動
      電話向被告購買海洛因共10次等情（見警卷第9頁、第13
      頁，第8826號偵卷第80頁至第84頁，原審卷第136頁、第
      137頁）。惟查，0000-000000號行動電話係案外人張永豐
      所申請使用，有遠傳股份有限公司之行動電話基本資料函
      覆表在卷足稽（原審通聯紀錄卷第1頁），證人張永豐於
      原審審理中證稱：「（0000000000號這支電話是否你申請
      ？）是，但是這支電話在93年9月中旬時就掉在賴佑吉家
      ，我打電話給賴佑吉，賴佑吉說這個門號已經沒有錢，要
      我給他用，他會再給我一支電話」等語（原審卷第182頁
      、第183頁）；賴佑吉亦供稱93年9月10日後張永豐將該支
      電話讓伊使用等語（見原審卷188頁），足徵0000000000
      號行動電話於93年9月中旬後即借予賴佑吉所使用無訛。
      賴佑吉雖於原審審理中另供稱伊曾借該支電話予被告使用
      （原審卷第187頁）；惟張永豐另於原審審理中證稱：「
      （這支電話有無給被告使用過？）沒有」、「（這支電話
      在賴佑吉家後，有無發生電話被鎖碼的情形？）有，好像
      93年快10月底時，電話鎖碼所以賴佑吉打電話問我的身分
      證號碼要解碼，我就告訴賴佑吉我的身分證號碼」等語（
      原審卷第182頁、第183頁）。參以賴佑吉曾於93年10月18
      日出國至同月25日始回國，有出入境查詢結果資料表在卷
      可按（原審卷第177頁），其出國期間0000000000號行動
      電話恰均無通聯紀錄（原審通聯紀錄卷第38頁）；若非賴
      佑吉一直使用該支電話，其豈會於被鎖碼時，央求張永豐
      告訴其身分證號碼予以解除鎖碼，並隨賴佑吉出國即停止
      使用。再者，賴佑吉就0000000000號電話，於偵查中及原
      審審理時，或證稱「那支是乙○的，我有用過，他10月初
      借我的」，或證稱「我曾經使用過1、2天，不過是跟乙○
      借的」，或證稱「我印象中這張卡片（指0000000000電話
      易付卡）是張永豐拿給我的沒有錯，但是被告也是使用易
      付卡，他向我說他的卡片沒有辦法再使用，我就將張永豐
      的卡片拿給被告使用，而我有再跟被告拿來使用」；惟就
      何時由何人使用？並未能明確證實。而依前開通聯紀錄顯
      示，0000000000號電話雖曾有與賴佑吉使用之0000000000
      及0000000000號電話互為通話之情形，但審之賴佑吉上開
      所證電話借用情形，亦僅足以證明其可能有將0000000000
      號電話借予他人使用，而與其所持用上開電話通聯等情，
      尚不能資為被告有使用該電話販售毒品之依據。至該0000
      000000號電話於93年8月1日起至同年11月14日止之通聯紀
      錄，其收發之基地台範圍雖涵蓋被告住居所及同鎮○○路
      旁之員林公園，然此僅足以證明該行動電話持用人，曾在
      此範圍內出入使用該電話通訊，至其持用人既無法確定為
      何人，有如前述，自不能以該基地台之顯示，據為不利被
      告之認定。況調閱本件相關之所有電話通聯紀錄，並無通
      話內容之紀錄，其間被告乙○縱有與證人張寶敏、賴佑吉
      等有通過電話，通話之原因及內容亦有多種解讀，或可能
      如被告所言係向賴佑吉購買毒品或可能談論其他事情等等
      ，不一而足，其既有多種可能之原因，自不能以一有上開
      通話行為，即推論被告係在販賣毒品，自亦無從據該通聯
      紀錄資為彼等三人向被告乙○購買毒品之補強佐証至明。
    (2)又按毒品危害防制條例第17條規定，犯第4條第1項之罪，
      供出毒品來源，因而破獲者，得減輕其刑。販賣毒品之人
      為博得減輕刑責寬典，屬有利於己而不利於被告之供述，
      是否與事實相符，仍應調查其他確切事證，不能僅憑其片
      面供述，遽為不利於被告之認定。本件賴佑吉因販賣海洛
      因為警查獲後，於偵查中檢察官曾諭知賴佑吉供出上手，
      可以減輕其刑，經賴佑吉同意後，檢察官即同意賴佑吉適
      用證人保護法之規定，有臺灣彰化地方法院檢察署第8480
      號卷足稽（見該偵卷第38頁），且其為警查獲時，在其住
      處被查扣天平秤1組、分裝袋22個，亦有前開偵查卷可按
      ；賴佑吉雖辯稱該扣案物品係被告所有，惟並無其他積極
      證據足認係被告所有，又被告被查獲及搜索時並未被扣到
      任何與販賣毒品有關物品，且賴佑吉本身即有販賣海洛因
      予張寶敏等人，其卻證稱僅每次向被告購買一千元至二千
      元少量之海洛因，若謂被告係賴佑吉販賣毒品之上手實與
      常理有違，本件賴佑吉為取得減刑，而任指被告販賣之事
      ，並非不可能，其所證尚難遽予採信。至證人魏明德於原
      審審理中所證關於被告與賴佑吉二人間曾發生怨隙之情形
      ，雖與被告所供不一，而不足採信，及證人林榮財所證其
      曾與被告於93年7、8月間一起向賴佑吉購買毒品一節，雖
      亦與賴佑吉於91年4月8日出境至93年9月10日始入境之情
      形不符，而無可採信。惟按刑事被告依法不負自證無罪之
      義務，在別無積極證據之情形下，被告之辯解縱有未合，
      然在別無積極證據之情形下，自不能任意推定被告有犯罪
      之事實。
  (四)、再參以被告被查獲及搜索時並未被扣到任何與販賣毒品有
      關物品之天秤、磅秤、分裝袋、毒品等物品，有臺灣彰化
      地方法院檢察署聲請搜索票卷宗可稽，即無可資為被告乙
      ○有本件販賣第一級毒品海洛因之補強之証據。又本件警
      方亦非當場逮獲與被告交易毒品之人，或查扣得被告已販
      賣他人毒品之所得款項，依「罪疑唯輕」之法理，本院無
      從認定被告確有販賣毒品之犯行。
四、綜上所述，公訴意旨所舉上開證據，就被告所涉販賣毒品海
    洛因給證人趙居後、張寶敏、賴佑吉，其證明力尚未到達至
    通常一般之人均不致有所懷疑而得確信其為真實之程度，就
    被告是否有上開犯行尚有合理之懷疑存在，復查無其他積極
    證據足資證明被告有販賣第一級毒品海洛因之犯罪，本院既
    無從形成對被告不利之確信，依前開說明，自應為無罪之諭
    知。原審未予詳查，就被告為論罪科刑之判決，尚有未洽。
    被告上訴意旨否認犯罪，並據以指摘原判決不當，為有理由
    ，應由本院將原判決撤銷改為被告無罪之判決。
據上論斷，應依刑事訴訟法第369條第1項前段、第364條、第301
條第1項前段，判決如主文。
本案經檢察官甲○○到庭執行職務。
中    華    民    國    95    年    11    月    2     日
               刑事第六庭  審判長法  官  李  文  雄
                                 法  官  張  恩  賜
                                 法  官  邱  顯  祥
上列正本證明與原本無異。
如不服本判決應於收受送達後十日內向本院提出上訴書狀，其未
敘述上訴之理由者並得於提起上訴後十日內向本院補提理由書（
均須按他造當事人之人數附繕本）。
                                 書記官  陳  桂  芬
中    華    民    國    95    年    11    月    2     日
                                                      Ｆ


司法院資訊處製作；財團法人民間司法改革基金會備份。
